臺灣高等法院臺中分院刑事判決　　　　96年度上訴字第1399號
上　訴　人　臺灣彰化地方法院檢察署檢察官
被　　　告　甲○○
　　　　　　　　　　現另案在臺灣彰化監獄彰化分監執行中
上列上訴人因被告違反毒品危害防制條例案件，不服臺灣彰化地
方法院95年度訴字第1130號中華民國96年4月9日第一審判決（起
訴案號：臺灣彰化地方法院檢察署95年度毒偵字第1821、1822號
，併案案號：臺灣臺中地方法院檢察署95年度毒偵字第3495號）
，提起上訴，本院判決如下：
    主    文
原判決撤銷。
甲○○連續施用第一級毒品，累犯，處有期徒刑拾月，扣案之注
射針筒壹支沒收。
    犯罪事實
一、甲○○曾因違反毒品危害防制條例案件，經臺灣彰化地方法
    院以92年度訴字第1346號判決判處有期徒刑8月、5月，應執
    行有期徒刑1年確定；又因持有第一級毒品案件，經同院以
    92年度員簡字第347號刑事簡易判決判處有期徒刑4月確定，
    嗣經裁定應執行有期徒刑1年4月確定，入監執行，於民國（
    下同）94年7月30日縮短刑期執行完畢。
二、甲○○前又因施用毒品案件，經臺灣臺中地方法院以88年度
    毒聲字第4862號裁定送觀察、勒戒後，認有繼續施用毒品之
    傾向，經臺灣臺中地方法院以88年度毒聲字第5103號裁定移
    送戒治處所施予強制戒治1年，自88年10月8日起送臺灣臺中
    女子監獄戒治所施以強制戒治滿3月後，其成效經評定合格
    ，無繼續戒治必要，經臺灣臺中地方法院以89年度毒聲字第
    738號裁定停止戒治，所餘戒治期間付保護管束，迄89 年8
    月29日保護管束期滿，未經撤銷其停止戒治，而視為業已執
    行期滿，並由臺灣臺中地方法院檢察署檢察官於89年9 月6
    日，以89年度戒毒偵字第486號為不起訴處分確定；復於92
    年間，又因施用毒品案件，經臺灣彰化地方法院以92年度毒
    聲字第2189號裁定令入戒治處所施以強制戒治1年，嗣於93
    年1月9日因毒品危害防制條例關於刑事處遇程序修正而獲釋
    ，詎仍不知戒除劣行，基於施用第一級毒品海洛因之概括犯
    意，於95年1月16日上午某時、同年6月24日某時，在其位於
    臺中縣霧峰鄉○○路218號居所，以將第一級毒品海洛因加
    水稀釋後置放於注射針筒中，而注射於手臂之方式，連續施
    用第一級毒品海洛因2次。嗣於95年1月16日下午4時許，在
    臺中市○○路○段178號前為警攔檢查獲，並當場扣得其所有
    供施用毒品所用之注射針筒1支；而甲○○於同年1月19日晚
    上11時30分許，在臺中市警察局第一分局接受列管毒品人口
    採尿檢驗結果，仍呈嗎啡陽性反應；又於同年6月25日上午
    11時30分許，在臺中市警察局第二分局接受列管毒品人口採
    尿檢驗，結果呈嗎啡陽性反應，而查悉上情。
三、案經臺中市警察局第一分局報請臺灣臺中地方法院檢察署呈
    請臺灣高等法院臺中分院檢察署檢察長令轉臺灣彰化地方法
    院檢察署檢察官偵查起訴，暨經臺中市警察局第二分局報請
    臺灣臺中地方法院檢察署檢察官移送併案審理。
    理    由
一、上揭事實，業據被告甲○○於原審及本院審理時坦承不諱，
    且其於95年1月16日、同年1月19日及同年6月25日所採取之
    尿液，經送鑑驗結果均呈嗎啡陽性反應，此有列管毒品人口
    尿液檢體採集送驗紀錄表、臺中市警察局委託鑑驗尿液代號
    與真實姓名對照表、詮昕科技股份有限公司95年1月26日所
    出具之濫用藥物尿液檢驗報告及中山醫學大學附設醫院藥物
    濫用檢測中心95年2月10日及同年7 月6 日所出具之檢驗報
    告各1紙附卷可稽，此外復有扣案之注射針筒1 支可資佐證
    ，堪信被告之自白與事實相符。
二、被告前因施用毒品案件，經臺灣臺中地方法院以88年度毒聲
    字第4862號裁定送觀察、勒戒後，認有繼續施用毒品之傾向
    ，經臺灣臺中地方法院以88年度毒聲字第5103號裁定移送戒
    治處所施予強制戒治1年，自88年10月8日起送臺灣臺中女子
    監獄戒治所施以強制戒治滿3月後，其成效經評定合格，無
    繼續戒治必要，經臺灣臺中地方法院以89年度毒聲字第738
    號裁定停止戒治，所餘戒治期間付保護管束，迄89年8月29
    日保護管束期滿，未經撤銷其停止戒治，而視為業已執行期
    滿，並由臺灣臺中地方法院檢察署檢察官於89年9月6日，以
    89年度戒毒偵字第486號為不起訴處分確定；復於92年間，
    又因施用毒品案件，經原審法院以92年度毒聲字第2189 號
    裁定令入戒治處所施以強制戒治1年，嗣於93年1月9日因毒
    品危害防制條例關於刑事處遇程序修正而獲釋等情，有臺灣
    高等法院被告前案紀錄表、入出監資料表各1份在卷可稽，
    足認被告於88年間初犯施用毒品犯行，於89年8月29日因強
    制戒治期滿後，曾於5年內即92年間再犯施用毒品犯行。
三、按施用第一、二級毒品為犯罪行為，毒品危害防制條例第10
    條定有處罰明文。故施用第一、二級毒品者，依前揭規定本
    應科以刑罰。惟基於刑事政策，對合於一定條件之施用者，
    則依同條例第20條、第23條之規定，施以觀察、勒戒及強制
    戒治之保安處分。又毒品危害防制條例於92年7月9日修正公
    布，自93年1月9日施行，其中第20條、第23條將施用毒品之
    刑事處遇程序，區分為「初犯」及「5年內再犯」、「5年後
    再犯」。依其立法理由之說明：「初犯」，經觀察、勒戒或
    強制戒治後，應為不起訴處分或不付審理之裁定；經觀察、
    勒戒或強制戒治執行完畢釋放後，「5年內再犯」 者，因其
    再犯率甚高，原實施之觀察、勒戒及強制戒治既已無法收其
    實效，爰依法追訴或裁定交付審理。至於經觀察、勒戒或強
    制戒治執行完畢釋放後，「 5年後再犯」者，前所實施之觀
    察、勒戒或強制戒治已足以遮斷其施用毒品之毒癮，為期自
    新及協助其斷除毒癮，仍適用「初犯」規定，先經觀察、勒
    戒或強制戒治之程序。從而依修正後之規定，僅限於「初犯
    」及「5年後再犯」2種情形，始應先經觀察、勒戒或強制戒
    治程序。倘被告於5年內已再犯，經依法追訴處罰，縱其第3
    次（或第3次以上） 再度施用毒品之時間，在初犯經觀察、
    勒戒或強制戒治執行完畢釋放5年以後，已不合於「5年後再
    犯」之規定，且因已於 「5年內再犯」，顯見其再犯率甚高
    ，原實施觀察、勒戒或強制戒治，已無法收其實效，即應依
    該條例第10條處罰 （最高法院95年度台非字第296號判決意
    旨參照）。本件被告初犯施用毒品犯行，於89年8月29日因
    強制戒治期滿後，既曾於5年內再犯施用毒品犯行，依毒品
    危害防制條例第23條第2項規定，自應予依法論科。
四、法律變更之比較適用：
  (一)按被告行為後，刑法及刑法施行法業於94年2月2日總統以華
    總一義字第0940一義字第09400014901號令修正公布，並於
    95年7月1日施行（下稱新刑法，修正前刑法下稱舊刑法）。
    按行為後法律有變更者，適用行為時之法律，但行為後之法
    律有利於行為人者，適用最有利於行為人之法律，修正後刑
    法第2條第1項定有明文。此條規定係規範行為後法律變更所
    生新舊法律比較適用之準據法，本身尚無新舊法比較之問題
    ，於新法施行後，應一律適用新法第2條第1項之規定，為「
    從舊從輕」之比較。
  (二)刑法第56條連續犯之規定業經修正刪除，刪除後數行為將予
    分論併罰，而數罪併罰之結果較論以連續犯裁判上一罪之情
    形為重。經比較新舊法結果，以修正前舊法之規定有利於被
    告，自應適用行為時即舊法之規定，即應依連續犯之規定論
    處。
  (三)又刑法第47條累犯之規定，亦經修正，新法係將累犯之成立
    ，限於故意再犯者，此雖非犯罪構成要件之變更，但顯已影
    響行為人刑罰之法律效果，自屬法律有變更，依刑法第2條
    第1項規定，綜合比較新、舊法結果，仍應適用被告之行為
    時法律，即依修正前刑法論究之。
五、按海洛因係毒品危害防制條例第2條第2項第1款所規定之第
    一級毒品，不得非法持有、施用，被告違反上開規定，非法
    持有進而施用海洛因，核被告所為，係犯毒品危害防制條例
    第10條第1項之施用第一級毒品罪。茲對被告之論罪說明如
    下：
  (一)被告非法持有第一級毒品之低度行為，已為其非法施用第一
    級毒品之高度行為所吸收，不另論罪。
  (二)被告先後2次施用第一級毒品行為，時間接近，犯罪構成要
    件相同，顯係基於概括犯意反覆為之，為連續犯，應依修正
    前刑法第56條之規定以1罪論，並加重其刑。至被告於95年6
    月24日，在其位於臺中縣霧峰鄉○○路218號居所，施用第
    一級毒品海洛因1次之犯行，雖未據起訴，惟經檢察官併案
    ，且與起訴成罪部分有裁判上不可分關係，自應併予審究。
  (三)被告曾因違反毒品危害防制條例案件，經原審法院以92年度
    訴字第1346號判決判處有期徒刑8月、5月，應執行有期徒刑
    1年確定；又因持有第一級毒品案件，經同院以92年度員簡
    字第347號刑事簡易判決判處有期徒刑4月確定，嗣前開案件
    經裁定應執行有期徒刑1年4月確定，於94年7月30日縮短刑
    期執行完畢等情，有前開紀錄表可稽，被告於前案有期徒刑
    執行完畢後5年內再犯本案有期徒刑以上之罪，應依修正前
    刑法第47條規定，遞予加重其刑。
  (四)公訴意旨另以被告除前開時地施用第一級毒品外，於95年1
    月16日或其前3日內某時起至95年1月19日或其前3日內某時
    止，另有在不詳處所施用第一級毒品海洛因多次，因認被告
    涉有毒品危害防制條例第10條第1項之罪嫌云云。按犯罪事
    實應依證據認定之，無證據不得認定犯罪事實，刑事訴訟法
    第154條第2項定有明文。檢察官認被告有上述犯行，係以被
    告於95年1月16日、95年1月19日之尿液鑑驗結果均呈嗎啡陽
    性反應為其論據。惟海洛因施用後可於尿液中檢出之時間，
    依據Clarke's Isolation and Identification of D rugs
    第二版記載，施用海洛因後24小時內經由尿液排出之量可達
    施用劑量之百分之80，而毒品施用後於尿液中可檢出之時間
    ，受劑量及頻率、施用方式、飲水量之多寡、個人體質及其
    代謝情況等因素影響，因個案而異，海洛因可檢出之時間為
    1至4天，亦經行政院衛生署管制藥品管理局以92年3月10日
    管檢字第0920001495號函釋甚明，而被告於上揭時間，經警
    採集其尿液送鑑定結果，尿液中雖檢驗出嗎啡之陽性反應，
    然此亦僅能證明被告於經警查獲採尿前1至4日內某時曾有施
    用第一級毒品之犯行，而被告於原審審理時供稱「（問：
    你於何時何地再施用第一級毒品海洛因？）於95年1月16日
    上午，95年1月19日我沒有施用」等語（見原審卷宗第131頁
    背面），核其自白施用毒品之時間，與尿液檢驗結果相符，
    自難僅憑卷附之尿液檢驗報告2紙，即遽予推論被告於其自
    白之上開施用毒品時間外另有施用第一級毒品之犯行，此部
    分既無其他積極證據足資佐證，被告此部分犯罪並不能證明
    ，因檢察官認與起訴成罪部分有裁判上不可分關係，爰不另
    為無罪之諭知。
六、原審對被告論罪科刑，固非無見，惟有下列違誤之處：
  (一)檢察官併案審理之被告於95年6月24日施用第一級毒品海洛
    因1次之犯行，未據檢察官起訴，原審對於上述事實一併加
    以審判，卻未說明其何以得就上揭起訴書未記載之事實一併
    加以審判之理由，於法未合。
  (二)檢察官認被告係於95年1月16日或其前3日內某時起至95年1
    月19日或其前3日內某時止，有在不詳處所施用第一級毒品
    海洛因多次之犯行，原審判決係認定被告於95年1月16日施
    用第一級毒品海洛因1次，惟就檢察官認被告除該部分犯行
    以外之其餘施用第一級毒品犯行，如何未構成犯罪之理由均
    未說明，亦嫌未洽。
七、檢察官上訴意旨，以被告另於95年8月30日16時35分為警採
    尿前回溯3日內之某時，在不詳處所施用第一級毒品海洛因1
    次，認此部分犯行與本案之犯行，屬於包括一罪之集合犯，
    為本案起訴效力所及，原審未予審判，顯有未當，請予撤銷
    原判決云云，雖無理由（詳見後述），惟原審判決既有上揭
    可議之處，自應予以撤銷改判。爰審酌被告之素行非佳，因
    施用毒品犯行，歷經觀察、勒戒、戒治執行完畢釋放，仍未
    戒除劣行，又再犯本案施用第一級毒品罪，無視國家對於國
    民健康維護所投注之資源，仍恣意戕害自身健康，惟被告犯
    後坦承犯行，態度良好等一切情狀，量處如主文第2項所示
    之刑，以示懲儆。扣案之注射針筒1支，係被告所有，且供
    其施用毒品犯罪所用之物，業據其陳明在卷，應依刑法第38
    條第1項第2款規定，併予宣告沒收。
八、檢察官另就前述上訴意旨所指之被告犯行，以臺灣彰化地方
    法院檢察署96年度毒偵字第1980號併案，惟按刑法第56條連
    續犯之規定業於94年2月2日修正公布刪除，並於95年7月1日
    施行，而依新法對於上開反覆實施犯罪模式之對應處置，除
    合於「接續犯」或「包括一罪」之情形外，則僅能依數罪併
    罰之規定個別處斷。依最高法院86年臺上字第3295號判例意
    旨，數行為於同時同地或密切接近之時地實施，侵害同一之
    法益，各行為之獨立性極為薄弱，依一般社會健全觀念，在
    時間差距上，難以強行分開，在刑法評價上，以視為數個舉
    動之接續施行，合為包括之1行為予以評價，較為合理，方
    屬接續犯之範疇，足見「接續犯」之成立，係以時、空密接
    性為前提要件，即透過對於同一法益之同種類侵害行為繼續
    不間斷之實行，業已稀釋個別行為之獨立性，致使刑法評價
    時將之視為單一、整體之犯罪行為，而立法者於制定刑罰法
    律之初，亦已認知該種行為類型之反覆性，而有意藉由法條
    中客觀構成要件之行為要素，涵括上開具有反覆實施特性之
    數個犯罪行為，仍僅接受一次刑法之評價為已足；然施用毒
    品犯罪，或為零星偶一之施用，是自難認立法者於制定刑罰
    法律之初，已認知該種行為類型之反覆性，且有意藉由法條
    中客觀構成要件之行為要素，涵括上開具有反覆實施特性之
    數個犯罪行為。故多次施用毒品犯罪之行為，當無論以「集
    合犯」之餘地，此時則應回歸一般刑法上行為單、複數之認
    定，而予以論罪科刑，較為妥適。本件觀諸上訴意旨所指被
    告95年8月30日施用海洛因之犯行，距論罪部分之95年6月24
    日之施用時點，已逾2月，該次犯行與經起訴論罪部分之犯
    行間，明顯可分而具有獨立性，核與前揭最高法院86年臺上
    字第3295號判例所稱「數行為於同時同地或密切接近之時地
    實施」之特性並不相符，已難認合於「接續犯」之前提要件
    ，且亦不能依「集合犯」逕將被告上開施用海洛因之犯行論
    以「包括一罪」。故檢察官上訴意旨及請予併辦之被告所為
    ，既應依新法處斷，而其該次施用海洛因之犯行亦應評價為
    獨立行為，自當論以數罪而分論處罰，應退由檢察官另行偵
    辦。
據上論斷，應依刑事訴訟法第369條第1項前段、第364條、第299
條第1項前段，毒品危害防制條例第10條第1項，刑法第2條第1項
、修正前刑法第56條、第47條第1項、刑法第38條第1 項第2 款
，判決如主文。
本案經檢察官乙○○到庭執行職務。
中　　華　　民　　國　　96　　年　　6 　　月　　14　　日
            刑事第七庭  審判長法　官　林　榮　龍
                              法　官　張　惠　立
                              法　官　鄭  永  玉
上列正本證明與原本無異。
如不服本判決應於收受送達後十日內向本院提出上訴書狀，其未
敘述上訴之理由者並得於提起上訴後十日內向本院補提理由書（
均須按他造當事人之人數附繕本）。
                              書記官　　瑞  芳
中　　華　　民　　國　　96　　年　　6　　月　　14　　日
